臺灣高等法院臺中分院刑事判決
111年度交上訴字第391號

上  訴  人  臺灣臺中地方檢察署檢察官
上  訴  人  
即  被  告  SYAMSU  AKMAL（中文名：阿嘜）




選任辯護人  陳盈如律師
上列上訴人等因被告肇事逃逸罪等案件，不服臺灣臺中地方法院
110年度交訴字第376號中華民國110年12月30日第一審判決（起
訴案號：臺灣臺中地方檢察署110年度偵字第32153號；併辦案號
：臺灣臺中地方檢察署110年度偵字第38872號），提起上訴，本
院判決如下：
    主  文
上訴駁回。
    事  實
一、SYAMSU  AKMALL為逾期居留之印尼籍逃逸移工，且未領有普
    通小型車駕駛執照，竟於民國110年10月7日上午某時，駕駛
    其雇主蔡○○之父蔡○○所有之車牌號碼000-0000號自用小貨車
    ，搭載姓名年籍不詳之外籍移工4人，沿臺中市清水區○○○○5
    1巷由南往北方向行駛，欲前往同市區吳厝里蔡○○之農地工
    作。嗣於同日上午7時18分許，SYAMSU  AKMALL駕駛上開車
    輛行經同市區○○○○51巷與○○○○交岔路口，欲左轉進入○○○○時
    ，原應注汽車行駛至無號誌之交岔路口，轉彎車應暫停讓直
    行車先行，且依當時天候晴、日間自然光線、柏油路面乾燥
    無缺陷、道路無障礙物、視距良好，亦無不能注意之情事，
    竟疏未注意及此，貿然左轉駛入○○○○，適有陳○○騎乘車牌號
    碼000-000號普通重型機車，沿同市區○○○○由西往東方向駛
    至該處，見狀已閃避不及，雙方因而發生碰撞，致陳○○人車
    倒地，並受有頭部外傷、胸部鈍傷合併肋骨骨折及創傷性氣
    胸及皮下氣腫、右下肢骨折變形等傷害，經散步之路人○○○
    報警送醫急救，仍於同日上午8時39分許不治死亡。而SYAMS
    U AKMALL駕駛動力交通工具發生交通事故後，雖知悉將因此
    致人死傷，竟仍基於肇事逃逸之犯意，未留於現場採取救護
    或其他必要措施，亦未向警察機關報告或停留現場處理，即
    逕自駕車離開現場。嗣警據報前往處理，經調閱路口監視器
    錄影畫面，始循線查悉上情。
二、案經陳○○之女王○○訴由臺灣臺中地方檢察署檢察官偵查起訴
    及移送併案審理。
    理  由
一、認定犯罪事實所憑之證據及理由
  ㈠訊據被告對上開犯罪事實坦承不諱，核與證人○○○於警詢時、
    證人蔡○○於偵查中證述之情節相符，並有道路交通事故現場
    圖、道路交通事故調查報告表㈠㈡、臺中市政府警察局疑似道
    路交通事故肇事逃逸追查表、公路監理電子閘門查詢列印資
    料各1份及車禍現場監視器錄影翻拍照片14張、現場及車損
    照片42張在卷可稽。另被害人因本件交通事故而受有頭部外
    傷、胸部鈍傷合併肋骨骨折及創傷性氣胸及皮下氣腫、右下
    肢骨折變形等傷害，送醫後仍於同日上午8時39分許不治死
    亡，有光田綜合醫院行政相驗及法醫參考病歷摘要及臺灣臺
    中地方檢察署相驗屍體證明書、檢驗報告書各1份存卷可參
    （相驗卷第37頁、第123頁、第139頁至第147頁）。
  ㈡按「汽車行駛至交岔路口，轉彎車應暫停讓直行車先行」道
    路交通安全規則第102條第1項第2款訂有明文。而案發當時
    天候晴、日間自然光線、柏油路面乾燥無缺陷、道路無障礙
    物、視距良好，有道路交通事故調查表㈠附卷供參（相驗卷
    第63頁），足認當時並無不能注意之特別情事，被告駕車時
    疏於注意暫停讓直行車先行，其有過失甚明。又被害人之死
    亡係因本件車禍所致，被告之過失行為與被害人之死亡結果
    間，自有相當因果關係。
  ㈢綜上所述，本案事證已臻明確，被告犯行堪以認定，應予依
    法論科。
二、論罪科刑之理由
  ㈠按汽車駕駛人，無駕駛執照駕車、酒醉駕車、吸食毒品或迷
    幻藥駕車、行駛人行道或行經行人穿越道不依規定讓行人優
    先通行，因而致人受傷或死亡，依法應負刑事責任者，加重
    其刑至2分之1，道路交通管理處罰條例第86條第1項定有明
    文。次按刑法總則之加重，係概括性之規定，所有罪名均一
    體適用；刑法分則之加重，係就犯罪類型變更之個別犯罪行
    為予以加重，成為另一獨立之罪名。道路交通管理處罰條例
    第86條第1項關於汽車駕駛人，行經行人穿越道不依規定讓
    行人優先通行，因而致人受傷或死亡，依法應負刑事責任者
    ，加重其刑至2分之1之規定，係就刑法第276條第1項之過失
    致人於死罪、同條第2項之業務過失致人於死罪，同法第284
    條第1項之過失傷害（及致重傷）罪、同條第2項之業務過失
    傷害（及致重傷）罪之基本犯罪類型，對於加害人為汽車駕
    駛人，於從事駕駛汽車之特定行為時，於行經行人穿越道之
    特定地點，不依規定讓行人優先通行，因而致人受傷或死亡
    之特殊行為要件予以加重處罰，已就上述刑法第276條第1 
    、2項，同法第284條第1、2項各罪犯罪類型變更之個別犯罪
    行為予以加重，而成另一獨立之罪名，自屬刑法分則加重之
    性質（最高法院92年度第1次刑事庭會議決議、99年度台非
    字第198號判決意旨參照）。
  ㈡查被告為逾期居留之外籍逃逸移工，且未取得汽車駕駛執照
    ，有道路交通事故調查表㈡在卷可憑（相驗卷第65頁），辯
    護意旨雖稱：被告在印尼持有汽車駕駛執照，參酌平等互惠
    國原則，在我國持有印尼有效駕駛執照，應可在臺灣有效使
    用。被告確實有駕駛能力，縱使未持有臺灣駕駛執照，僅是
    行政違法之罰則問題，應無道路交通管理處罰條第86條加重
    之情形等語，並提出被告之印尼駕駛執照影本為證（見本院
    卷第139頁）。而「持有外國政府、大陸地區、香港或澳門
    所發有效之正式駕駛執照（證）並取得經許可停留或居留六
    個月以上之證明（件）者，得於入境之翌日起依平等互惠原
    則免考換發同等車類之普通駕駛執照。但持有該有效之正式
    駕駛執照者而具有中華民國國籍時，得免考換發同等車類之
    普通駕駛執照。」、「國際駕駛執照之換領及簽證，依下列
    規定：持有互惠國所發有效之國際駕駛執照，在我國境內
    作三十天以內之短期停留者，准予免辦簽證駕駛汽車；如停
    留超過三十天者，仍應向公路監理機關辦理簽證。」道路交
    通安全規則第50條第5項、第55條第1項第3款固有明文 ，然
    被告為逾期居留之外籍逃逸移工，已非屬與上述規定所指經
    許可停留或居留之人，選任辯護人所提出之印尼駕駛執照影
    本，亦非屬道路交通安全規則第55條第1項第3款所規定之國
    際駕駛執照；且據印尼語特約通譯當庭翻譯選任辯護人所提
    出之印尼駕駛執照影本，其上所記載之發照日為「 2015年1
    0月28日」，到期日為「2020年7月26日」，有本院111年3月
    29日審判筆錄可稽（見本院卷第128頁），顯見被告持有之
    印尼駕駛執照已經逾期；又「汽車駕駛執照為駕駛汽車之許
    可憑證；駕駛執照吊扣期間駕車者，應處汽車駕駛人罰鍰並
    當場禁止其駕駛及扣留其車輛牌照，此觀道路交通安全規則
    第50條第1項前段及道路交通管理處罰條例第21條第1項第7
    款規定自明，足認吊扣駕駛執照期間絕對禁止該駕駛人駕車
    ，上訴人於駕駛執照遭吊扣期間駕駛汽車，違規裝載貨物，
    又於行駛中臨時發生故障停於路邊時，疏於注意，未於車後
    設置故障標誌，致生本件車禍使被害人二人死亡，原審認上
    訴人所犯業務過失致人於死罪，係無駕駛執照駕車因而致人
    死亡，因而依道路交通管理處罰條例第86條第1項加重其刑
    ，並審酌其前揭犯罪情狀，科處如原判決所示之刑，自無不
    合。」（最高法院91年度台上字第5274號判決意旨可資參照
    ）。依據最高法院上述判決意旨可知，在駕駛執照吊扣期間
    駕車者，雖係對汽車駕駛人處以罰鍰並當場禁止其駕駛及扣
    留其車輛牌照等行政罰則，但在吊扣駕駛執照期間仍絕對禁
    止該駕駛人駕車。綜上，本案被告並無我國之駕駛執照，且
    係逾期居留之外籍逃逸移工，其印尼駕駛執照已經逾期，無
    從依上述規定法向公路監理機關辦理換發，自屬道路交通管
    理處罰條例第86條第1項所規定「無駕駛執照駕車」之人，
    上開辯護意旨並非可採。
　㈢被告無駕駛執照駕駛車輛，因過失發生交通事故被害人死亡
    ，核其所為係犯道路交通管理處罰條例第86條第1項、刑法
    第276條之無駕駛執照駕車因過失致人於死罪及刑法第185條
    之4第1項後段之駕駛動力交通工具發生交通事故，致人於死
    而逃逸罪。公訴意旨就過失致死部分，認被告係涉犯刑法第
    276條之過失致死罪，容有誤會，惟二者之基本社會事實同
    一，且原審及本院於審理時均已告知此部分變更起訴法條之
    旨，使當事人有辯論之機會，自得變更法條予以審判。
  ㈣被告所犯上開2罪，一為過失犯、一為故意犯，犯意各別，行
    為互殊，應予分論併罰。
  ㈤又汽車駕駛人，無駕駛執照駕車，因而致人死亡，依法應負
    刑事責任者，加重其刑至2分之1 ，道路交通管理處罰條例
    第86條第1項定有明文，本案被告無駕駛執照而駕駛動力交
    通工具致生本案車禍，依法應負刑事責任，故應就其所犯無
    駕駛執照駕車因過失致人於死部分，依道路交通管理處罰條
    例第86條第1項之規定，加重其刑。至於刑法第185條之4之
    駕駛動力交通工具發生交通事故致人死傷而逃逸罪，其立法
    意旨係對一般動力交通工具駕駛人肇事致人死傷而逃逸之處
    罰，旨在懲罰肇事逃逸，自無上開道路交通管理處罰條例第
    86條第1項之適用（最高法院92年度台非字第60號判決意旨
    參照）。
  ㈥原審認被告之犯行事證明確，審酌被告未領有駕駛執照，貿
    然駕駛車輛上路，除因一時疏忽之過失駕車行為導致發生本
    案車禍，更於肇事後逕自逃逸，導致被害人死亡之悲劇，此
    部分損害無以回復，被害人家屬之精神、心理亦因之受有難
    以磨滅之傷痛，被告罔顧他人生命安全，惡性非輕，然被告
    犯後尚知坦承犯行，猶見悔意，惟被告為逾期居留之外籍逃
    逸移工，並無資力得與被害人家屬洽談和解，而被告之雇主
    蔡聰濠雖曾與被害人家屬洽談賠償事宜，然迄今尚未能與被
    害人家屬達成和解或取得其等之諒解，再兼衡被告之過失責
    任程度、犯罪動機、目的、手段、素行及自稱高中畢業之智
    識程度、申請來台工作卻隨即逃逸之工作狀況、需協助扶養
    在印尼家人之家庭經濟狀況等一切情狀，就無駕駛執照駕車
    ，因過失致人於死罪部分量處有期徒刑10月；就駕駛動力交
    通工具發生交通事故，致人於死而逃逸罪部分量處有期徒刑
    1年6月，並敘明於刑之執行完畢或赦免後，驅逐出境之理由
    （詳後述㈦），經核其認事用法均無違誤，量刑亦屬妥適，
    並無過重或失輕之情事，檢察官上訴意旨指摘原審量刑過輕
    ；被告上訴意旨指摘原審量刑過重，其雙方之上訴均無理由
    ，應予駁回。　　
　㈦末按刑法第95條規定：外國人受有期徒刑以上刑之宣告者，
    得於刑之執行完畢或赦免後，驅逐出境。是否一併宣告驅逐
    出境，固由法院酌情依職權決定之，採職權宣告主義。但驅
    逐出境，係將有危險性之外國人驅離逐出本國國境，禁止其
    繼續在本國居留，以維護本國社會安全所為之保安處分，對
    於原來在本國合法居留之外國人而言，實為限制其居住自由
    之嚴厲措施。故外國人犯罪經法院宣告有期徒刑以上之刑者
    ，是否有併予驅逐出境之必要，應由法院依據個案之情節，
    具體審酌該外國人一切犯罪情狀及有無繼續危害社會安全之
    虞，審慎決定之，尤應注意符合比例原則，以兼顧人權之保
    障及社會安全之維護（最高法院94年度台上字第404號判決
    意旨參照）。查被告為印尼籍人士，並受有期徒刑之宣告，
    且其為逃逸外籍勞工，已非合法居留之人，復於逃逸期間犯
    本案犯行，若於刑之執行完畢後，仍容任其繼續留滯於本國
    ，將使其四處流竄，對本國社會治安造成危險性，自不得繼
    續居留本國，於刑之執行完畢後，有驅逐出境之必要，爰依
    刑法第95條規定，併宣告於刑之執行完畢或赦免後，驅逐出
    境。

據上論結，應依刑事訴訟法第368條，判決如主文。
本案經檢察官黃勝裕提起公訴及上訴，檢察官張慧瓊到庭執行職
務。
中　　華　　民　　國　　111 　年　　4 　　月　　12　　日
            刑事第十一庭　  審判長法　官　張意聰
                                  法　官　周瑞芬
                                  法　官　陳慧珊
以上正本證明與原本無異。
如不服本判決應於收受送達後二十日內向本院提出上訴書狀，其
未敘述上訴理由者，並得於提起上訴後二十日內向本院補提理由
書（均須按他造當事人之人數附繕本）「切勿逕送上級法院」。
因疫情而遲誤不變期間，得向法院聲請回復原狀。

                                  書記官  李淑芬
　　　　　　　　　　　　　　　　　
中　　華　　民　　國　　111 　年　　4 　　月　　12　　日
【附錄論罪科刑法條】
道路交通管理處罰條例第86條第1項：
汽車駕駛人，無駕駛執照駕車、酒醉駕車、吸食毒品或迷幻藥駕
車、行駛人行道或行經行人穿越道不依規定讓行人優先通行，因
而致人受傷或死亡，依法應負刑事責任者，加重其刑至二分之一
。
刑法第276條：
因過失致人於死者，處5年以下有期徒刑、拘役或50萬元以下罰
金。

刑法第185條之4第1項：
駕駛動力交通工具發生交通事故，致人傷害而逃逸者，處6月以
上5年以下有期徒刑；致人於死或重傷而逃逸者，處1年以上7年
以下有期徒刑。